【裁判字號】    97,簡,155
【裁判日期】    980213
【裁判案由】    工程受益費
【裁判全文】
臺中高等行政法院判決
                                       97年度簡字第155號
原      告  甲○○
被      告  乙○○○○○○○
代  表  人  丙○○
訴訟代理人  丁○○
上列當事人間因工程受益費事件，原告不服臺中市政府中華民國
97年10月13日府法訴字第0970246209號訴願決定（案號：097077
），提起行政訴訟，就請求返還不當得利新台幣60,654元部分，
本院判決如下︰
    主  文
被告應返還原告新台幣陸萬零陸佰伍拾肆元及自97年4月22日起
至返還日止，按法定年利率百分之五計算之利息。
訴訟費用由被告負擔。
    事實及理由
一、事實概要：緣原告所有台中市○區○○段六小段6-14、9-12
    地號等2筆土地，係屬台中市○○街道路工程徵收工程受益
    費範圍內之土地，被告民國（下同）80年6月5日公告開闢，
    其工程受益費開徵日期為81年4月16日至81年5月15日止，分
    別為新台幣（下同）44,678元、10,582元。惟因81年度工程
    受益費繳款通知書無送達證書可憑，原告復未繳納上開金額
    ，被告遂於95年5月5日另行寄達繳款書，展延限繳日期至95
    年6月15日止，該繳款書於95年5月9日送達，惟原告逾期經
    催繳通知仍未繳納，被告乃依規定加計滯納金共計60,654元
    ，於95年9月27日移請法務部行政執行署台中行政執行處（
    以下簡稱台中行政執行處）強制執行。該處於97年2月5日核
    發執行命令扣押原告之存款帳戶，原告不服，以逾執行期限
    為由，屢向被告申請撤銷執行，被告分別以97年3月3日中市
    稅管字第0970008194號、97年3月20日中市稅管字第0970011
    114號、97年4月10日中市稅管字第0970014993號函復原告說
    明本件工程受益費之請求權及執行權尚未罹於時效，台中行
    政執行處嗣於97年4月28日執行徵起系爭工程受益費及滯納
    金計60,654元。原告於97年7月3日再次申請撤銷執行及退稅
    等，案經被告於97年7月16日以中市稅管字第0970034880號
    函復繫案前已函復有案，原告不服，提起訴願，經遭不受理
    決定，遂提起本件行政訴訟。
二、本件原告主張：
    (一)本案之法律爭點在於當時是否已有效開徵？如果已經有效
      開徵，則原開徵之公法上請求權是否已罹於消滅時效？
      或是否已經超過執行期間？依工程受益費徵收條例第6條
      第2款規定：「就土地及其改良物徵收之工程受益費，於
      各該程開工之日起，至完工後1年內開徵。」本件係屬就
      土地及其改良物徵收之工程受益費，如果本案於81年開徵
      當時，其徵收通知單未經合法送達，即視同未開徵，即不
      得再對原告徵收，即不得移送強制執行。退萬步言，如果
      當時已經合法送達，則該公法上請求權之時效已於81年5
      月15日之翌日起算，依當時之稅捐稽徵法第23條，稅捐之
      徵收期間為5年，自繳納期間屆滿之翌日起算，而本案之
      工程受益費繳納期間明白定為「至81年5月15日」，則徵
      收期間應自81年5月15日之翌日起算，至86年5月15日止，
      其徵收期間已屆滿，不得再行徵收。再退萬步言，縱使如
      被告所辯稱本件請求權尚未消滅，但法務部94年3月14 日
      法律字第0940007572號函內容計算工程受益費公法上請求
      權時效及執行時效，認為本件請求權時效為15年，然該函
      釋必須符合2個要件，即請求權時效「尚未罹於消滅時效
      」，「且」仍「在執行期間內」，始得移送執行。本件工
      程受益費請求權時效如自81年5月15日翌日起算15年，應
      至96年5月15日止，請求權始罹於消滅時效。但執行時效
      必須自90年1月1日當日起算5年，故至94年12月31日凌晨
      24時執行時效即已屆至，即本案並非請求權時效「尚未罹
      於消滅時效」，「且」仍「在執行期間內」之案型，而是
      請求權時效雖「尚未罹於消滅時效」，「但」已逾「執行
      期間」，故本案當然不得移送執行，自無以請求權時效「
      尚未罹於消滅時效」而以「重新送達」之方式，就已不得
      再執行之案件，將「繳納期限」延至95年5月16日至95年6
      月15日，而宣稱本件仍未超過執行期限。另法務部94年7
      月6日法律字第0940023974號函釋工程受益費請求權時效
      起算點，應類推適用民法第28條後段規定，即以主管機關
      開單徵收之繳納期限開始之日為起算點；惟依最高行政法
      院93年度判字第1715號判決，認為政府與人民公法上權利
      義務關係不宜經久不能確定，如主管機關未於工程受益費
      徵收條例第6條第2項所定期間內開徵，工程受益費請求權
      時效宜解為「自工程完工後1年之開徵期限屆至之翌日開
      始起算」。本件時效早已起算並已符合法務部94年3月14
      日法律字第0940007572號執行時效已消滅之要件，被告恣
      意重新送達，於法不合。
    (二)本件被告系爭97年7月16日函，已生拒絕返還之法律效力
      ，應為行政處分。又原告知悉已經執行才會轉而向被告請
      求返還公法上不當利，非主張撤回強制執行，訴願決定疏
      未審查原告之訴求，已有違誤。被告移送執行，扣除原告
      帳戶內60,654元，屬有公法上不當得利，被告拒絕返還，
      訴願機關未予以糾正，侵害原告財產權。
    (三)聲明求為判決被告應返還原告60,654元及自97年4月22日
      起至返還日止，按法定年利率計算之利息（有關聲明請求
      撤銷訴願決定及原處分部分另以裁定駁回）
三、被告則以：
    (一)按工程受益費徵收條例暨其施行細則並未規定工程受益費
      之徵收年限，行政程序法施行（90年1月1日）前，依台灣
      省政府67年2月25日76府財二字第11040號函釋，工程受益
      費非稅捐自不得參照稅捐稽徵法辦理，及內政部81年1月
      11日台內營字第8177028號函釋，工程受益費徵收條例暨
      其施行細則未修正增列徵收期限前，對未徵起之工程受益
      費仍應依該條例第15、17條規定切實執行。至行政程序法
      施行後，依前揭法務部90年3月22日法令字第008 617號令
      暨內政部90年6月21日台90內營字第9084146號令釋示，該
      法施行後所發生之工程受益費請求權，應依該法第131條
      規定為5年，該法施行前所發生之工程受益費請求權，得
      類推適用民法第125條規定為15年。本件系爭工程受益費
      開徵日期為81年4月16日至81年5月15日止，屬行政程序法
      施行前發生之案件，依前揭法務部暨內政部令釋，請求權
      時效為15年，即應自開徵期限屆至之翌日，即自81年5月
      16日開始起算，至96年5月15日方告請求權消滅，系爭繳
      款書既於95年5月9日送達，並未逾15年行使請求權之消滅
      時效；復依行政執行法第7條第1項規定，執行權行使時效
      為5年，本件行政執行期間應自95年6月15日起至100年6
      月14日止，該處於97年2月20日核發執行命令，並未逾5年
      行使執行權之消滅時效，系爭事件執行洵無違誤。
    (二)又查內政部96年4月2日台內營字第0960802131號函：「‧
      ‧‧行政程序法施行（90年1月1日）前發生之工程受益費
      請求權，自主管機關開單徵收之繳納期限開始之日起至89
      年12月31日止，類推適用民法消滅時效相關規定，而尚未
      罹於時效者，自行政執行法修正施行之日（90年1月1日）
      起算之執行期間內（行政執行第7條參照）仍得移送執行
      。」係就「有關行政執行法修正施行前所開徵之工程受益
      費案件，如於95年底經合法送達取證後，是否得予移送行
      政執行處強制執行疑義案」所為之解釋，原告執據主張最
      後執行期限為94年12月31日，實對上開函釋有所誤解。且
      類此案件前據台中高等行政法院96年度訴字第00081號判
      決駁回有案可稽。台中行政執行處既依行政執行法第9條
      規定，依其職權執行徵起，難謂違誤，原告收到被告寄達
      系爭工程受益費繳款書後並未對實體部分置疑，迨至台中
      行政執行處核發執行命令扣押其存款時始提出異議，應屬
      行政執行之範疇等語，資為抗辯。並聲明求為判決駁回原
      告之訴。
四、兩造之爭點為本案之工程受益費合法開徵日為何？其徵收請
    求權有無罹於時效消滅？經查：
    (一)按「就土地及其改良物徵收之工程受益費，於各該工程開
      工之日起至完工後一年內開徵。」為工程受益費徵收條例
      第6條第2項所規定，然對於工程受益費之徵收年限，於工
      程受益費徵收條例暨其施行細則未規定，而政府與人民公
      法上權利義務關係不宜經久不能確定，如主管機關未於工
      程受益費徵收條例第6條第2項所定期間內開徵，工程受益
      費請求權時效宜解為「自工程完工後1年之開徵期限屆至
      之翌日開始起算」。而於行政程序法90年1月1日施行前，
      關於公法上請求權之時效期間，基於實體從舊原則，固無
      行政程序法第131條第1項規定之適用，惟若因公法無性質
      相類之規定，而類推適用民法第12 5條一般時效即15 年
      之規定，然其類推適用之時效期間，自行政程序法施行日
      起算，其殘餘期間較行政程序法第13 1條第1項所定5年時
      效期間為長者，應自行政程序法施行日起，適用行政程序
      法第131條第1項關於5年時效期間之規定，乃基於行政程
      序法第131條第1項規定意旨，並參諸民法總則施行法第18
      條規定所為之當然解釋（最高行政法院97年度裁字第1454
      號裁定、97年度裁字第3383號裁定及96年度判字第914號
      判決意旨參照）。
    (二)本件被告81年開徵工程受益費，繳納期間81年4月16日起
      至81年5月15日止，因無送達證明書，非合法送達，被告
      重新於95年5月9日合法送達，繳納期間延為95年5月16 日
      至95年6月15日，為兩造所不爭執，其時效期間之計算，
      雖類推適用民法第125條15年規定，惟自行政程序法施行
      日起算，其殘餘期間較行政程序法第131條第1項所定5年
      時效期間為長者，應自行政程序法施行日起，適用行政程
      序法第131條第1項關於5年時效期間之規定，乃基於行政
      程序法第131條第1項規定意旨，並參諸民法總則施行法第
      18條規定所為之當然解釋，已如前述，則本件徵收時效自
      90年1月1日起算5年，至94年12月31日時效已屆免，被告
      95年5月9日始送達81年度工程受益費繳款書開徵，顯已逾
      徵收時效之規定。
    (三)又「公法上請求權，因時效完成而當然消滅。」為行政程
      序法第131條第2項所明定，本件被告之公法上之工程受益
      費之請求權既已罹於時效，依上開行政程序法規定即當然
      消滅，被告即不得再為工程受益費之繳款書之送達，亦不
      得移送強制執行，被告再予開徵及移送強制執行而扣取原
      告帳戶內之60654元，從而原告依不當得利之法律關係請
      求被告返還及自扣取日97年4月22日起至返還日止，按法
      定利率計算之利息，即為有據，應予准許。
六、據上論結，本件原告之訴為有理由，依行政訴訟法第195條
    第1項前段、第98條第1項前段，判決如主文。
中    華    民    國    98    年    2     月    13    日
                臺中高等行政法院第三庭
                                法  官  莊  金  昌
以上正本證明與原本無異。
如不服本判決，應於判決送達後20日內，以本訴訟事件所涉及之
法律見解具有原則性者，始得向本院提出上訴狀並表明上訴理由
，經最高行政法院許可，否則不得上訴；如於本判決宣示後送達
前提起上訴者，應於判決送達後20日內補提上訴理由書（均應依
對造人數提出繕本）。
中    華    民    國    98    年     2   月     16    日
                                書記官  林  昱  妏


司法院資訊處製作；財團法人民間司法改革基金會備份。
